臺灣高等法院民事判決
109年度上字第816號
上  訴  人  林正芳    
訴訟代理人  楊晴文律師
上  訴  人  林文彬    
            林豪炳    
共      同
訴訟代理人  洪大明律師
複 代理 人  潘和峰律師                      
被 上訴 人  社團法人新竹縣扶陽樓林浩流宗親會

法定代理人  林錦華    
訴訟代理人  曾能煜律師
上列當事人間請求損害賠償等事件，上訴人對於中華民國109年4
月22日臺灣新竹地方法院第一審判決（107年度訴字第570號）提
起上訴，被上訴人並為訴之擴張，本院於109年11月24日言詞辯
論終結，判決如下：
    主      文
原判決關於命上訴人林文彬、林豪炳給付（減縮部分除外）及命
上訴人林正芳給付超過新臺幣陸拾壹萬伍仟捌佰貳拾陸元本息部
分，及該部分假執行之聲請，暨訴訟費用之裁判（確定及減縮部
分除外）均廢棄。
上開廢棄部分，被上訴人在第一審之訴及假執行之聲請均駁回。
其餘上訴駁回。
上訴人林正芳應再給付被上訴人新臺幣壹拾貳萬捌仟陸佰伍拾貳
元，及自民國一０九年九月十五日起至清償日止，按年息百分之
五計算之利息，並於上開範圍內與原判決命林豪源給付部分負不
真正連帶給付之責。
第一審（確定部分除外）及第二審訴訟費用，由上訴人林正芳負
擔十分之二，餘由被上訴人負擔。擴張之訴訴訟費用由上訴人林
正芳負擔。　　　　　　
    事實及理由
按第二審訴之變更或追加，非經他造同意不得為之，但擴張或
　減縮應受判決事項之聲明者，不在此限，民事訴訟法第446條
　第1項、第255條第1項第3款定有明文。查被上訴人於原審主張
　：上訴人林正芳、林文彬、林豪炳及原審共同被告林鴻財（下
　合稱林鴻財等四人）受其委任或無因管理，而對於原審共同被
　告林豪源發款有疏失，林豪源應依侵權行為或不當得利之規定
　賠償新臺幣（下同）246萬3,304元本息、林鴻財等四人應依委
　任或無因管理之規定賠償246萬3,304元（即各61萬5,826元)本
　息，故請求渠等如數給付並負不真正連帶給付之責。原審判命
　林豪源給付229萬5,304元、林鴻財及林正芳給付229萬5,304元
　（即各114萬7,652元）、林文彬及林豪炳給付187萬元(即各93
　萬5,000元）本息，並負不真正連帶給付之責，駁回被上訴人
　其餘之請求（林豪源、林鴻財及被上訴人於原審受不利判決部
　分，未據渠等聲明不服，不在本院審理範圍，下不贅述）。嗣
　被上訴人於本院審理第二審程序中，擴張及減縮其聲明為：林
　正芳應給付74萬4,478元本息、林文彬及林豪炳各應給付46萬7
　,500元本息，並分別與林豪源負不真正連帶給付之責（見本院
　卷第247至248頁），依首揭規定，應予准許，合先敘明。
被上訴人主張：緣林豪源於民國101年間調查發現訴外人即與伊
  為同一管理人、金流互通且收支決算共同之祭祀公業林浩流、
  林玄五（下稱林浩流等兩公業）之前任總幹事林傑源任職期間
  ，有私自挪用公款對外放貸牟利之行為，因此向伊之宗長即林
  鴻財等四人及訴外人林傑鋼（已歿）提出檢舉，嗣渠等與林傑
  源及上開公業前任管理人林河南、林國棟（下稱林傑源等三人
  ）協商後，告知伊上情，並約定由林傑源等三人依序匯付賠償
  款300萬元、40萬元、16萬元（共計356萬元）至伊新設第一銀
  行竹北分行帳戶（下稱系爭帳戶），伊則同意發放檢舉獎金10
  6萬8,000元（即原審卷㈠第17頁之附表〈下稱附表〉編號③、⑪、⑬
  、⑯、㉒支出項目）、前金律師損失12萬元、交通費用1,200元
  （依序為同表編號②、⑨支出項目）予林豪源做為獎勵及補貼。
  詎其事後又以支出人事、徵信、律師、代書及證據調查等費用
  為由要求再付款，原為伊所拒，然林鴻財等四人堅持伊應給付
  林豪源上開款項，同意受伊委任處理該款項之發放（於林豪源
  提出相關支付單據時始得付款），並擔負相關權責。伊因此於
  102年5月3日自系爭帳戶領款187萬元（加計前應允未付之獎金
  15萬元，共計202萬元），前往林鴻財家中交予林正芳保管，
  再於同年月24日將上開帳戶餘額51萬2,000元
　，全部轉存林鴻財名下定存帳戶保管。嗣發現林鴻財等四人竟
  未要求林豪源提出單據，林鴻財等四人、林鴻財及林正芳二人
  即依序將上開187萬元、餘款中之42萬5,304元（合計229萬5,3
  04元）交給林豪源，而有過失。倘認伊與林鴻財等四人間未受
  伊之委任，係自行為伊處理上開款項之發放，卻疏於注意應憑
  單據始得付款，逕依序將上開款項交付林豪源受領，仍有過失
  等情。爰依民法第544條、第174條之規定，求為命林正芳給付
  74萬4,478元（即229萬5,304元－61萬5,826元－46萬7,500元×2
  ），及其中61萬5,826元、餘12萬8,652元依序自起訴狀繕本送
  達翌日（107年7月7日）、109年9月15日起算之法定遲延利息
  ；林文彬及林豪炳各給付46萬7,500元（即187萬元÷4），及自
  107年7月7日起算法定遲延利息之判決（原審就被上訴人請求
  上訴人各給付61萬5,826元本息部分，判命林正芳、林文彬
　、林豪炳依序給付114萬7,652元、93萬5,000元、93萬5,000元
  本息，上訴人不服，提起上訴，被上訴人並為訴之擴張及減縮
　，如前所述）。答辯聲明：上訴駁回。擴張之訴聲明：㈠林正
  芳應再給付被上訴人12萬8,652元，及自109年9月15日起至清
  償日止，按年息5%計算之利息，並與原判決命林豪源給付部分
  負不真正連帶給付之責。㈡願供擔保請准宣告假執行。
上訴人均上訴聲明：㈠原判決不利於上訴人（減縮部分除外）部
  分廢棄。㈡上開廢棄部分，被上訴人在第一審之訴及假執行之
  聲請均駁回。林正芳答辯聲明：㈠被上訴人擴張之訴駁回。㈡如
  受不利判決，願供擔保請准宣告免為假執行。
㈠林正芳以：伊僅受林鴻財之委任製作表單（即附表），於林鴻
  財陸續將合計229萬5,304元交予林豪源簽收，未受被上訴人委
  任處理上開款項之發放事宜，兩造間無委任關係存在；況前揭
  款項為林傑源等三人賠付林浩流等兩公業之賠償款，非被上訴
  人所有，其無權單獨對伊請求賠償。縱認兩造間存有委任關係
  ，然被上訴人之管理人林錦華、總幹事林傑雄、理事林志堅（
  下稱林錦華等三人）均明知林豪源無法提供任何單據，所以渠
  等於102年5月間領款202萬元委託林鴻財交付林豪源時，未要
  求林豪源提供任何單據，僅要求需有林豪源簽收之單據（即附
  表）為憑，伊無過失可言。另伊未經手42萬5,304元之保管事
  宜，該部分與伊無涉。此外，林錦華等三人均明知林豪源無法
  提供任何單據，而未阻止其領款或自行將款項轉存至林鴻財名
  下帳戶，亦與有過失。另伊非為被上訴人無因管理前揭款項，
  自不負民法第174條之賠償責任等語，資為抗辯。
㈡林文彬、林豪炳以：伊等就上開187萬元發款事宜與被上訴人間
  並無委任關係或無因管理存在，亦未聲明同意擔負此責任。伊
  等於被上訴人將款項託付林鴻財或林正芳時，或林豪源實際領
  款時均未在場，並無向林豪源索求支出單據之可能，且被上訴
  人之法定代理人林錦華於林豪源領款時，同處林鴻財家中，知
  悉林豪源未提供支出單據，而未阻止其領款，被上訴人自應擔
  負全責等語，資為抗辯。
按稱委任者，謂當事人約定，一方委託他方處理事務，他方允
  為處理之契約；受任人處理委任事務，應依委任人之指示，並
  與處理自己事務為同一之注意；受任人非有急迫之情事，並可
  推定委任人若知有此情事亦允許變更其指示者，不得變更委任
  人之指示；受任人因處理委任事務有過失，或因逾越權限之行
  為所生之損害，對於委任人應負賠償之責。民法第528條、第5
  35條前段、第536條、第544條分別定有明文。經查：
㈠緣林豪源於101年間調查發現與被上訴人為同一管理人、金流互
  通且收支決算共同之林浩流等兩公業前任總幹事林傑源於94至
  98年任職期間，有私自挪用公款對外放貸牟利之行為，因此向
  被上訴人之宗長即林鴻財等四人及林傑鋼（已歿）提出檢舉，
  嗣經渠等與林傑源及前任管理人林河南、林國棟進行協商，並
  告知被上訴人上情後，林傑源等三人同意匯付共計356萬元之
  賠償款至系爭帳戶內為給付；被上訴人則同意發放檢舉獎金10
  6萬8,000元、前金律師損失12萬元、交通費用1,200元（即附
  表編號③、⑪、⑬、⑯、㉒、②、⑨等項支出）予林豪源做為獎勵及
  補貼等情，有被上訴人法人登記證書、被上訴人與林浩流等兩
  公業合併製作之93至97年度收支決算表、被上訴人與林浩流等
  兩公業財產合併報告收支狀況之108年3月23日會員大會議事錄
  、林浩流等兩公業出具之聲明書、被上訴人（前任）編制表、
  林錦華當選證書、系爭帳戶之存摺封面與紀錄、林傑源所立挪
  用公款應付利息歸還切結書、林國棟及林河南各自書立之切結
  書及匯款證明、林正芳製作之林傑源退回利息金額收支表（即
  附表）可稽（見原審卷㈠第13至17、74、131、198至206頁、臺
  灣新竹地方檢察署105年度他字第1429號〈下稱第1429號〉偵案
  卷第48、99至100、128至129、131、150至151頁），並經林豪
  源、林正芳、及證人林錦華、林傑源、林河南
　、林國棟、林志堅、林傑雄於第1429號偵案、同署106年度他
  字第118號〈下稱第118號〉偵案及本院中分別證述或陳述綦詳（
  見第1429號偵案卷第24、33至34、103至104、122至126、137
  至138、181、183頁、第118號偵案卷第23至24頁、原審卷㈠第9
  9至126頁、本院卷第274至275、277至279、281頁），洵堪認
  定。是被上訴人與林浩流等兩公業雖分別為法人登記及編制財
  產清冊，惟其管理人員為同一，過往亦多合併製作收支決算
　，關於祭祀公業與宗親會之現金收支有混用情事，難以從形式
  區分林傑源私自挪用對外放貸牟利之公款，即為林浩流等兩公
  業之財產，此由林傑源等三人賠償款項最終匯入甫以被上訴人
  名義新設系爭帳戶，而非祭祀公業名下帳戶一情，及證人林傑
  源證稱：伊所付賠償款有部分是要還給祭祀公業或宗親會，另
  部分是要給林豪源之獎勵金等語（見第1429號偵案卷第123頁
　）；證人林錦華、林志堅、林傑雄於同案證稱：當時說好林傑
  源之賠償款，其中100萬元是要給林豪源當檢舉獎金，另200萬
  元是要給宗親會作為修建公廳所用等語（見同案卷第139、181
  至183頁）；證人林豪炳證稱：系爭帳戶是為了追討前揭賠償
  款所新設，所以伊曾提過這筆錢要如何用需有共識，除了必要
  費用外，要做為宗親會公廳整建之用等語（見同上卷第147頁
　），亦可得證。準此，前揭款項既全部匯存系爭帳戶（見原審
  卷㈠第16頁），被上訴人自有權將該款項發放事宜委由他人處
  理。林正芳辯稱：前揭款項為林傑源等三人賠付林浩流等兩公
  業之賠償款，非被上訴人所有，其無權主張權利云云，尚無可
  取。
㈡被上訴人主張：林豪源事後以其支出人事、徵信、律師、代書
  及證據調查等費用為由要求再付款，原為伊所拒，然林鴻財等
  四人堅持應給付林豪源上開款項，伊因此於102年5月3日自系
  爭帳戶領款187萬元（加計前應允未付之獎金15萬元，共計202
  萬元），前往林鴻財家中交予林正芳保管，林鴻財等四人同意
  受伊委任處理該款項之發放，於林豪源提出相關支付單據時始
  得付款，並擔負相關權責。嗣發現林鴻財等四人竟未要求林豪
  源提出單據，即將187萬元交林豪源領款等情，並提出前揭帳
  戶提領紀錄、收支表（即附表）、102年5月3日聲明啟事（下
  稱系爭啟事，內載：林浩流等兩公業〈及〉宗親會前總幹事林傑
  源挪用宗親會公款一案，善後調停事宜蓋由前管理人林鴻財、
  前任常務監事林文彬、監事林豪炳、林正芳全權處理，與現任
  管理人林錦華、總幹事林傑雄、林志堅無關，特此證明。調停
  負責人簽名：林鴻財、林正芳）為證（見原審卷㈠第16至18頁
  ）。而查：
⒈林錦華等後述七人於第1429號偵案及本件分別陳稱：⑴林錦華：
  當初說好賠償款中有200萬元是給被上訴人，所以伊才同意開
  帳戶，但林豪源於102年5月間又透過林鴻財等四人及林傑鋼五
  位大老向伊表示支出很多費用，要求給付202萬元，五位大老
  來伊家找伊說要領錢，伊和林志堅本來不願意給錢，表示當初
  說好只給100萬元獎金、200萬元要給宗親會，但林文彬就拍桌
  說錢又不是伊查出來的，林鴻財等五位大老說會處理及負責，
  伊因此於同年月3日與林傑雄、林志堅一起前往銀行自系爭帳
  戶提領202萬元，於林鴻財家中將錢交給林正芳，當時有伊三
  人、林鴻財及林正芳在場，伊有說要有細目收據，他們答應一
  定會交給伊，但發款後卻只列了1張（收支）表，一直沒有拿
  出支出憑據；系爭啟事是當時書立的，斯時林豪源未在場，否
  則會要求其一併簽名等語（見第1429號偵案卷第24、138、140
  、143頁、本院卷第279至280頁）。⑵林豪源：伊與林傑源等三
  人協商時，林鴻財等四人及林傑鋼都在場，他們希望伊不要提
  告，所以說好全部賠償款都給伊做為檢舉獎金及人事費用，原
  來說好錢匯到林鴻財那邊保管，伊再向林鴻財申請，102年5月
  間伊有申請證據調查費用240萬元。當初伊與林鴻財等四人及
  林傑鋼協議好林傑源等三人賠償款匯到伊等參與之人帳戶，後
  來發現匯到被上訴人系爭帳戶，伊於102年5月2日跟上開五人
  說必須再給伊人事支出、調查等費用202萬元，後來他們去林
  錦華家中要錢時伊沒有過去，伊是隔天在林鴻財家中拿到錢，
  由林正芳開車載伊過去，伊領錢時林鴻財、林正芳及林傑雄均
  在場，後來伊領完錢尚未離去時，林錦華才到場，他進來說要
  有收據，伊回答自始至終伊申請款項都沒有提出收據，只能簽
  領據，林錦華聽完沒有說任何話就走了，然後伊就和林正芳一
  起離開，當時並沒有看到他們簽署系爭啟事等語（見上開偵卷
  第103、113至114、145至146頁、本院卷第275至277頁）。⑶林
  鴻財：林豪源於102年5月間向伊等要求給付202萬元，伊等有
  向其要求付費單據，其拿不出來，所以伊等沒有看單據還是給
  他錢，當時林錦華領款後將錢交給林正芳時伊有在場，後來林
  正芳直接將錢交給林豪源，伊沒有經手等語（見上開偵卷第36
  至37頁）。⑷林正芳：林豪源於102年5月間向林鴻財、林文彬
  、林豪炳、林傑鋼等人要求給付獎勵金105萬元、查閱證據費
  用240萬元、徵信費15萬元、律師費12萬元、會計費20萬元，
  當時林豪源就說沒有單據，但渠等還是同意給付，後來有人先
  打電話給林錦華，林錦華領錢（202萬元）後交給伊，伊再把
  錢帶回家，林豪源、林鴻財、林文彬、林豪炳、林傑鋼等人在
  伊家中等，在渠等面前將錢交給林鴻財，再接著交給林豪源，
  伊有當場請林豪源在收支表上簽收等語（見上開偵卷第34至35
  、142至143頁）。⑸林文彬：伊於林正芳家中討論林豪源向前
  任總幹事追討356萬元之事時在場，當時有說要給林豪源一定
  比例之檢舉獎金及補貼人事費用，並說林豪源如果拿收據來就
  給他，後來伊等決定要給林豪源202萬元時確實有去林錦華家
  等語（見上開偵卷第142、143頁）。⑹林志堅：林錦華於5月份
  某日晚上打電話給伊，說要領（約）200萬元出來給林豪源，
  伊便去林錦華家中，當時林鴻財等五位宗長都在場，他們說林
  豪源有請律師、支出調查及人事費用等，檢舉獎金不夠用，所
  以要把這筆錢給他支付費用，伊當場拒絕，林文彬還怒斥伊，
  後來伊與林錦華、林傑雄屈服宗長之壓力同意領款，於翌日去
  領錢，在林鴻財家中將這筆錢交給林正芳，林傑雄於102年5月
  3日書寫系爭啟事要林鴻財、林正芳簽名；當晚五名大老有說
  事情由他們負責，與伊等無關，所以伊才同意領錢，交錢時林
  錦華有特別叮嚀拿錢給林豪源時取得收據，伊也有要求，當時
  林鴻財、林正芳還有簽書面（即系爭啟事）等語（見上開偵卷
  第182至183頁、原審卷㈠第138至140頁）。⑺林傑雄：原先說好
  給林豪源（約）100萬元檢舉金，大家都覺得還算合理，後來
  又說要給其他費用（約）200萬元，伊和林錦華都堅決反對，
  但林文彬在伊等領這筆錢的前一天晚上，還在林錦華家中氣得
  拍桌，認為家醜不可外揚，給林錦華壓力，後來林錦華屈服於
  其壓力下，隔天伊等三人去領錢，再到林鴻財家中交給林正芳
  ，由林正芳簽收，伊寫了系爭啟事要求林鴻財、林正芳簽名，
  代表此事交由他們全權處理；林鴻財等四人說這件事情發生在
  前任他們幾個會處理，基於家醜不外揚，所以林錦華後來同意
  ，之後伊覺得不妥，才寫了系爭啟事於交錢時給在場的林鴻財
  、林正芳簽字，有說給錢時要取得單據，但他們五人都同意給
  錢的事，伊是聽林錦華講的等語（見上開偵卷第183至184頁、
  原審卷㈠第134至137頁）。
⒉審諸林錦華等七人事後因上開賠償款支用事宜衍生爭議，被上
  訴人及林浩流等兩公業派下員對林豪源、林錦華提出刑事詐欺
  或背信等告訴（見原審卷㈠第30至44、241至243頁之不起訴及
  再議處分書），渠等所述內容或因有受刑事追訴之疑慮而部分
  避重就輕，或因離事發已有一段時間而關於細節之記憶模糊、
  未臻明確，致對於上開202萬元事發過程陳述略有出入。惟勾
  稽前揭賠償款原定用途、帳戶領款及書立聲明啟事先後時間，
  並審酌林鴻財自承確有簽署系爭啟事（見原審卷㈠第70頁），
  及林正芳雖爭執該啟事上其簽名之真正，惟觀諸林正芳於其他
  文書上之簽名，核與該啟事簽署之「林正芳」形體、運筆方式
  為一致（見原審卷㈠第18、74、115、126、131頁），復佐以林
  錦華等三人及林鴻財均稱當日林錦華將款項交給林正芳，而林
  正芳於偵查中亦自承該筆錢交給伊無訛，足見林錦華證稱林正
  芳於交款當日同時簽署該啟事為事實。是綜合前述事證，可認
  林鴻財等五名宗長於102年5月2日晚間有前往林錦華家中要求
  其領取202萬元予林豪源，為林錦華等三人所拒，然因林鴻財
  等人堅持應給付林豪源上開款項，林錦華等三人終同意領款一
  情屬實。惟證人林志堅另證稱：102年5月2日當晚在林錦華家
  中協商時，林正芳並未發言等語；證人林傑雄亦稱：有關五位
  大老都同意給錢一事，伊是聽林錦華講的等語在卷（見原審卷
  ㈠第140、137頁），則林錦華等三人證稱林鴻財等五位宗長斯
  時均表示願就此事負責，已非無疑。況所謂「負責」，非得認
  被上訴人將該款項發款事宜委交林鴻財等五人處理，故被上訴
  人主張兩造於102年5月2日已就此事成立委任契約云云，尚無
  可採。
⒊又被上訴人之法定代理人林錦華等三人嗣於翌日提領202萬元（
  內含獎金15萬元）至林鴻財家中將款項交給林正芳時，既由林
  傑雄當場繕寫系爭啟事，聲明將款項善後事宜全權委由林鴻財
  等人處理，並經林鴻財、林正芳簽認，自可認其二人斯時已同
  意受被上訴人之委任，為被上訴人處理該筆款項發給林豪源具
  領之事務。林錦華、林傑雄均證稱：伊等曾表示林豪源領款時
  需提出支出（細目）單據，而林鴻財亦不否認林錦華有說要有
  收據（見原審卷㈠第142頁），則其與林正芳嗣發款時自應按上
  開指示處理。況林錦華等三人縱未為上開指示，然林豪源以證
  據調查及人事費用為由，要求具領超過百萬元之款項，且支出
  項目非無取得憑證之可能，林鴻財及林正芳實際發款時，自應
  注意林豪源有無提出相關單據為憑，始可認其等已盡與處理自
  己事務為同一之注意義務；然其二人均不否認林豪源領款時並
  未提出此類單據，即將款項交其受領，依前說明，自有過失。
  又林豪源無法律上原因不當受領上開187萬元一節既經原審判
  決確定，且迄未歸還，亦足認被上訴人因其二人之輕率發款而
  受有損害。則被上訴人主張林鴻財、林正芳二人就上開187萬
  元之發放應共同負債務不履行責任，依民法第544條之規定請
  求林正芳給付74萬4,478元，即屬有據。林正芳辯稱：伊僅受
  林鴻財之委任製作表單（即附表），於林鴻財將187萬元交給
  林豪源時讓其簽收，兩造間無上開委任關係存在云云，核與前
  述事證不符，並無可採。另其執林豪源於本院證稱其於102年5
  月3日完成領款但尚未離去時，林錦華曾到場索取單據，斯時
  其已表示無收據可交，林錦華未發一言即走人之詞，抗辯被上
  訴人因此亦與有過失云云，惟林豪源此節證述內容核與前述其
  他證人之證詞均屬有異，應無足採，故林正芳上開抗辯，亦無
  可取。至於林文彬、林豪炳二人於102年5月3日林錦華等三人
  交款時既未在場，此為被上訴人所不爭執，且其二人於前晚同
  赴林錦華家中要求其領款一情，不足推論渠等已受被上訴人之
  委任處理該款項發放而成立委任關係之事，業如前述，被上訴
  人未能舉證證明林文彬、林豪炳事後有同意或追認系爭啟事所
  載內容，而受被上訴人委任處理該款項發放之事，自難認其二
  人應負債務不履行之責，故被上訴人依前述法律關係請求其二
  人損害賠償為無據。
⒋再者，被上訴人主張：伊因前述宗老之堅持，於102年5月3日提
  領202萬元（內含獎金15萬元）委交林鴻財及林正芳保管外，
  復於同年月24日再將上開帳戶餘額51萬2,000元全部轉存至林
  鴻財名下定存帳戶保管，林鴻財及林正芳就此部分款項亦與伊
  成立委任關係，而未要求林豪源提出單據即逕將其中42萬5,30
  4元交林豪源領取，亦有過失云云。惟林正芳否認伊有與林鴻
  財同受餘款保管之事，辯稱：林豪源後來因主厝改建事宜與林
  錦華發生爭執，其打電話給林鴻財說要這筆錢，林鴻財因此不
  願繼續保管，要全部交給林豪源，所以把錢領出來交給伊，叫
  林豪源過來領，此事伊僅受林鴻財之委任製作表單讓林豪源簽
  收，與被上訴人無委任關係等語（見前述偵案卷第35至36、14
  5、本院卷第304、316頁）；而林錦華於第1429號偵案證稱：
  當時大家開會決定把剩下來的錢交給林鴻財保管，後來林鴻財
  跟伊說林豪源跑去跟他要這錢，其已付款等語（見該案卷第37
  、137、139頁）；林鴻財於該案亦不否認該款項交付為個人之
  決定（見同案卷第37頁）。是綜合前揭各證人之證詞及當時事
  發之過程，難認林鴻財、林正芳二人於102年5月3日林錦華等
  三人交付202萬元（內含獎金15萬元）時簽認之系爭啟事聲明
  內容，乃包含當時尚無人申領仍保管系爭帳戶內之餘款發款事
  宜在內。從而，被上訴人未舉證證明其法定代理人林錦華等三
  人嗣決定將全部餘款轉存林鴻財之定存帳戶保管並負責日後發
  款一事，亦獲林正芳之應允同受委任，自難認其等間就該款項
  發放事宜亦存有委任關係，是被上訴人依民法第544條之規定
  ，請求林正芳賠償42萬5,304元本息，為無理由。
次按，未受委任，並無義務，而為他人管理事務者，其管理應
  依本人明示或可得推知之意思，以有利於本人之方法為之；管
  理人違反本人明示或可得推知之意思，而為事務之管理者，對
  於因其管理所生之損害，雖無過失，亦應負賠償之責。民法第
  172條、第174條分別定有明文。查被上訴人於102年5月3日就
  上開187萬元款項之發放事宜與林鴻財、林正芳二人成立委任
  關係；另於同年月24日就系爭帳戶餘款51萬2,000元之發放事
  宜與林鴻財成立委任關係，林正芳就後者僅受林鴻財之指示製
  作表單要求林豪源簽收等情，業如前述。被上訴人既已將前開
  款項之發放分別委交前述受任人處理，自難認林文彬、林豪炳
  就前述二筆款項及林正芳就42萬5,304元款項之發放事宜，另
  有未受為被上訴人之委任，無義務而為其管理事務之事實存在
  。是被上訴人另依無因管理之法律關係請求上訴人賠償損害，
  均屬無據。
末按，不真正連帶債務，係指數債務人以同一目的，本於各別
  之發生原因，對債權人各負全部給付之義務，因債務人其中一
  人為給付，他債務人即應同免其責任之債務而言。林豪源應依
  不當得利之法律關係給付被上訴人229萬5,304元部分，業經原
  審判決確定；另林正芳就其中187萬元部分，應依民法第544條
  之規定與林鴻財共同負賠償責任，亦如前述，則被上訴人請求
  林正芳74萬4,478元本息（計算式：187萬元－〈61萬5,826元－42
  萬5,304元〉－46萬7,500元×2＝74萬4,478元），並於該範圍內與
  原判決命林豪源給付部分負不真正連帶給付之責，核屬有據。
綜上所述，被上訴人依民法第544條之規定，請求林正芳給付61
  萬5,826元，及自起訴狀繕本送達翌日即107年7月7日（見原審
  送達證書卷第7頁）起至清償日止，按年息5%計算之利息，並
  於該範圍內與於原審命林豪源給付部分負不真正連帶給付之責
  ，為有理由，應予准許；逾此部分之請求，為無理由，不應准
  許。上開應准許部分，原審判命林正芳給付，並為假執行之宣
  告，核無違誤。林正芳指摘原判決此部分不當，求予廢棄改判
  ，為無理由，應駁回其上訴。至於原判決超過上開應准許部分
  ，命林文彬、林豪炳給付部分（減縮部分除外），及被上訴人
  未起訴請求，原審訴外裁判令林正芳給付53萬1,826元〈114萬7
  ,652元－61萬5,826元〉；及林文彬、林豪炳各給付31萬9,174元
  〈93萬5,000元－61萬5,826元〉本息部分，為上訴人敗訴判決，
  並為假執行之宣告，自有未洽。上訴人上訴意旨就此部分指摘
  原判決不當，求予廢棄改判，為有理由，爰由本院廢棄改判如
  主文第二項所示。另被上訴人依前述民法之規定，於本院擴張
  請求林正芳給付12萬8,652元（74萬4,478元－61萬5,826元），
  及自109年9月15日起至清償日止，按年息5%計算之利息，並於
  上開範圍內與原判決命林豪源給付部分負不真正連帶給付之責
  ，為有理由，應予准許。又本件命林正芳給付（即被上訴人勝
  訴部分）之金額未逾150萬元，此部分於本院判決後即告確定
  ，無依兩造所請就擴張之訴部分宣告供擔保准免假執行之必要
  ，併此敘明。
本件事證已臻明確，兩造其餘之攻擊或防禦方法及所用之證據
  ，經本院斟酌後，認為均不足以影響本判決之結果，爰不逐一
  論列，附此敘明。
據上論結，本件上訴人之上訴一部為有理由、一部為無理由、
  被上訴人擴張之訴為有理由，爰判決如主文。 
中　　華　　民　　國　　109 　年　　12　　月　　8 　　日
                  民事第七庭    
                    審判長法  官  李昆霖
                          法  官  王育珍
                          法  官  林翠華
正本係照原本作成。
上訴人不得上訴。
被上訴人如不服本判決，應於收受送達後20日內向本院提出上訴
書狀，其未表明上訴理由者，應於提出上訴後20日內向本院補提
理由書狀（均須按他造當事人之人數附繕本）上訴時應提出委任
律師或具有律師資格之人之委任狀；委任有律師資格者，另應附
具律師資格證書及釋明委任人與受任人有民事訴訟法第466條之1
第1項但書或第2項（詳附註）所定關係之釋明文書影本。如委任
律師提起上訴者，應一併繳納上訴審裁判費。
中　　華　　民　　國　　109 　年　　12　　月　　8 　　日
　　　　　　　　　　　　　書記官  黃文儀
附註：
民事訴訟法第466條之1（第1項、第2項）：
對於第二審判決上訴，上訴人應委任律師為訴訟代理人。但上訴
人或其法定代理人具有律師資格者，不在此限。
上訴人之配偶、三親等內之血親、二親等內之姻親，或上訴人為
法人、中央或地方機關時，其所屬專任人員具有律師資格並經法
院認為適當者，亦得為第三審訴訟代理人。